【裁判字號】    98,上易,788
【裁判日期】    990129
【裁判案由】    詐欺
【裁判全文】
臺灣高等法院臺南分院刑事判決         98年度上易字第788號
上  訴  人  臺灣雲林地方法院檢察署檢察官
被      告  丙○○
上列上訴人因被告詐欺案件，不服臺灣雲林地方法院97年度易字
第987號中華民國98年10月9日第一審判決（起訴案號：臺灣雲林
地方法院檢察署97年度偵字第3789號），提起上訴，本院判決如
下：
    主  文
上訴駁回。
    理  由
一、公訴意旨略以：被告丙○○（原名林政言）知悉不法犯罪集
    團經常要求被害人將被騙之款項匯入其所使用之人頭帳戶，
    以掩飾其詐欺取財之犯罪所得，並藉此逃避檢警人員之追緝
    ，且預見向其取得存摺、提款卡等帳戶資料之人，會以其帳
    戶作為此類詐欺取財之不法所用，竟仍基於幫助詐欺取財之
    不確定故意，容任他人使用其帳戶，以遂行詐騙他人財物之
    犯行，於民國97年3 月間某日，將其所申設之臺灣郵政股份
    有限公司雲林郵局古坑分行（下稱古坑郵局）帳戶（帳號：
    00000000000000號）之提款卡（含密碼），在不詳地點，交
    付並告知予其朋友乙○○（業經臺灣南投地方法院檢察署檢
    察官為不起訴處分在案），其後乙○○再將前開提款卡（含
    密碼）交付予真實姓名年籍不詳之詐欺集團成員使用，容任
    他人作為詐欺取財之工具。嗣該真實姓名年籍不詳之成年人
    取得前開提款卡（含密碼）後，即與其所屬之犯罪集團成員
    共同意圖為自己不法所有之詐欺犯意聯絡，由該犯罪集團中
    之成員先於97年6月13日18時15分許，撥打電話予被害人丁○○佯稱：其為奇摩網拍職員，以將丁○○轉帳之金額誤弄
    成分期付款為由向其施詐，致丁○○陷於錯誤，於同日18時
    47分許，以自動櫃員機匯款方式，將其所有新台幣（下同）
    12,983元匯入被告丙○○所申設之上開帳戶；該犯罪集團中
    之成年成員復於97年6月13日18時30分許，撥打電話予被害
    人甲○○佯稱：其為東森購物台之服務人員，以分期付款為
    由向甲○○施詐，致甲○○陷於錯誤，於同日19時26分許，
    以自動櫃員機匯款方式，將其所有6,123元匯入丙○○所申
    設之上開帳戶，而後丁○○、甲○○察覺有異，報警處理。
    因認被告涉犯刑法第30條、第339條第1項之幫助詐欺取財罪
    嫌云云。
二、按犯罪事實應依證據認定之，無證據不得認定犯罪事實，不
    能證明被告犯罪者，應諭知無罪之判決，刑事訴訟法第154
    條第2項、第301條第1項分別定有明文。又刑事訴訟法第161
    條第1項規定：檢察官就被告犯罪事實，應負舉證責任，並
    指出證明之方法。因此，檢察官對於起訴之犯罪事實，應負
    提出證據及說服之實質舉證責任。倘其所提出之證據，不足
    為被告有罪之積極證明，或其指出證明之方法，無從說服法
    院以形成被告有罪之心證，基於無罪推定之原則，自應為被
    告無罪判決之諭知，最高法院92年臺上字第128號判例可資
    參照。
三、公訴意旨認被告丙○○涉犯幫助詐欺取財罪嫌，無非係以被
    害人丁○○、甲○○於警詢時之陳述、被害人丁○○台新銀
    行自動櫃員機交易明細表、被害人甲○○合作金庫自動櫃員
    機交易明細表、臺灣郵政股份有限公司雲林郵局97年6月20
    日雲營字第0975000836號函、局號：000000-0，帳號：0000
    00-0之查詢帳戶最近交易資料、客戶基本資料、開戶申請書
    各1份等，為其主要論據。
四、訊據被告丙○○供稱上開古坑郵局（帳號：00000000000000
    號）帳戶為其本人所申辦設立，並於97年3月份時，將上開
    帳戶之提款卡及密碼交付並告知其朋友乙○○等情，惟堅詞
    否認有幫助詐欺取財之犯行，並辯稱：其與乙○○是同事，
    因為乙○○說老婆要寄錢，所以向被告借提款卡，其覺得自
    己的同事不會有問題，不知最後會被作為詐欺取財工具，其
    並無幫助詐欺之故意等語。
五、經查：
甲、程序方面：
    本件卷附之供述及非供述證據，被告丙○○於本院準備程序
    中，表示同意有證據能力（見本院卷26頁），且本院審酌各
    該證據作成之情況，並無程序違法或有何意思不自由情形，
    復經原審及本院於審判期日就上開證據依法進行提示、調查
    、辯論，故依刑事訴訟法第159條之5第1項規定，認有證據
    能力，合先敘明。
乙、實體方面：
  (一)上開古坑郵局（帳號：00000000000000號）帳戶為被告丙○○本人於96年7月17日所申辦設立，被告丙○○並於97年3月
    份將上開帳戶之提款卡及密碼，交付並告知予其朋友乙○○
    。嗣於97年6月13日18時15分許，被害人丁○○因接到詐欺
    集團成員撥打電話向其詐騙，致丁○○陷於錯誤，於同日18
    時47分許，以自動櫃員機匯款方式，將12,983元匯入被告丙○○上開帳戶內；另於97年6月13日18時30分許，被害人甲○○因接到詐欺集團成員撥打電話向其詐騙，致甲○○陷於
    錯誤，於同日19時26分許，以自動櫃員機匯款方式，將6,12
    3元匯入被告丙○○上開帳戶等事實，業據被害人丁○○於
    97年6月13日、被害人甲○○於97年6月13日警詢陳述甚詳（
    警卷第5頁至第10頁），復有丁○○台新銀行自動櫃員機交
    易明細表、甲○○合作金庫自動櫃員機交易明細表、臺灣郵
    政股份有限公司雲林郵局97年6月20日雲營字第0975000836
    號函、局號：000000-0，帳號：000000-0之查詢帳戶最近交
    易資料、客戶基本資料、開戶申請書各1份（警卷第8頁、第
    11頁至第15頁）在卷可憑，且為被告丙○○所不否認，此部
    分之事實應堪認定。
  (二)觀之被告所稱朋友「阿豪」乙○○確有其人，且經原審傳喚
    於98年2月20日到庭證稱：其因為在外地工作身上沒有卡片
    ，確實有向被告丙○○借用上開帳戶提款卡供家人匯款，當
    時沒有說何時歸還，之後離職沒有繼續與被告在同家公司工
    作，卡片就一直放在身上，離職回埔里時還有見到丙○○，
    當時卡片還在，其並有向丙○○說回臺北後會歸還，但是於
    97年6月時上臺北工作，提款卡與其個人之身分證、駕照等
    就一起遺失，其事後有申報遺失並補辦證件等語（原審卷第
    45頁至第49頁）。且經原審函詢交通部公路總局台中區監理
    所南投監理站及南投監理站埔里分站、南投縣埔里鎮戶政事
    務所，上開南投監理站埔里分站98年3月4日中監埔字第0980
    027456號函與南投監理站98年3月4日中監投字第0980003372
    號均函覆：乙○○於97年9月16日申請並補發小型汽車駕駛
    執照等語（原審卷第72頁至第74頁），上開戶政事務所98年
    3月4日埔字第0980000708號函覆：乙○○於97年8月11日申
    請並補發國民身分證等情（原審卷第75頁、第77頁），衡諸
    一般販賣或出租帳戶犯罪型態，倘被告丙○○係故意託由乙○○將其上開帳戶之提款卡、密碼交付予詐騙集團成員使用
    ，乙○○本人事後無須刻意謊報遺失掩飾犯行，並大費周章
    地連自己之身分證、駕照等均一併申請補發，此乃不合情理
    之處。
  (三)其次，被告丙○○於98年2月3日原審審理時提出上開帳戶之
    存摺、印章，並未一同交付予乙○○或遺失、甚至落入詐欺
    集團成員手中等情，有經原審扣案上開帳戶存摺與印章可憑
    （原審卷證物袋），故此與詐欺集團成員收購帳戶時一般均
    會一併收取存摺、印章、提款卡及密碼之常情不符。蓋詐騙
    之所得金額倘超過提款機得提領之範圍，詐欺集團成員為求
    時效，通常會利用車手以存摺、印章進行臨櫃提款之方式取
    款。且詐欺集團成員若未一同收購帳戶存摺與印章，被告可
    以輕易憑其所持有之存摺及印章，將所交付之提款卡掛失並
    重新申請，可能導致詐欺集團無從領取詐騙所得財物，此舉
    應非詐欺集團成員所可容認。故本件既然嗣後僅有被告丙○○上開帳戶提款卡及密碼落入詐欺集團成員手中，是否為被
    告轉由乙○○交付提供予詐欺集團成員使用，則非屬無疑。
  (四)再觀諸被告丙○○之帳戶交易資料情形（原審卷第79頁），
    詐欺集團成員於97年6月13日詐騙被害人丁○○、甲○○，
    而上開被害人同日匯入款項後，旋即於同日將詐騙金額以提
    款卡提領（CHS自動提款機提款）得手，可知其係透過即時
    匯入、提出之方式，減少被告掛失帳戶甚或報警處理之風險
    ；又為避免上開風險，詐欺集團成員一旦取得可使用之帳戶
    ，必然旋即用於詐騙，並於被害人匯款後快速提領，增加得
    來不易人頭帳戶之使用效能，同時減少無法提領之風險。然
    被告丙○○與證人乙○○於原審均稱，係於97年3月份時，
    將上開帳戶之提款卡及密碼交付乙○○使用等情，直到97年
    6月13日詐欺集團成員方用以詐騙被害人丁○○、甲○○。
    是本件同日快速提領之情形，雖與一般詐欺集團成員使用人
    頭帳戶情況無異，但於97年3月份後至97年6月13日，卻無其
    他人遭受詐騙而匯款情形，並不合理。因而，被告丙○○於
    97年3月份交付上開帳戶予乙○○時，是否即將帳戶轉手予
    詐欺集團成員使用，存有可疑。
  (五)又被告丙○○供稱，乙○○為同事，其知悉乙○○約66年出
    生、南投人、似涉有槍砲案件前科，顯然並非對於乙○○一
    無所知，而有一定程度之瞭解，倘其係基於與證人乙○○之
    同事信賴關係，主觀上認為上開帳戶資料僅係要供其家人匯
    款使用，對於上開帳戶資料是否可能會遭乙○○在未告知之
    情況下，逕自提供予詐欺集團成員使用於詐騙被害人等情，
    實在無從預見，則僅憑經驗法則，遽行推論被告必然具有幫
    助詐欺之主觀不確定故意即稍嫌速斷。
  (六)至於乙○○因前有詐欺前科（前經台灣南投地方法院以97年
    度易字第674號判決幫助詐欺罪，處有期徒刑3月確定在案）
    ，故本件其向被告丙○○取得古坑郵局帳戶之提款卡後轉交
    詐欺集團成員使用，業經臺灣南投地方法院檢察署檢察官以
    同一案件為前案確定判決效力所及為由，以98年度偵字第17
    86號為不起訴處分在案等情，有上開案件判決書及不起訴處
    分在卷可稽，惟並不能以此遽為不利被告之認定，併此敘明
    。
六、綜上所述，本件被告丙○○，雖將所開設之上開帳戶提款卡
    、密碼等物交付乙○○使用，嗣後被害人丁○○、甲○○即
    分別遭詐欺集團成員撥打電話詐騙而匯款等情，固有可疑，
    惟因前述各情，仍難認定被告丙○○交付上開帳戶提款卡有
    幫助詐欺取財之不確定故意存在，自難僅憑系爭帳戶為被告
    所申請，及被害人之自動櫃員機交易明細表等，遽認被告成
    立幫助詐欺取財罪，是本件尚未達到通常一般之人均不致有
    所懷疑，而得確信其為真實之程度，而有合理之懷疑存在，
    致無從為被告涉有上開犯行之確信，是被告上開所辯，尚非
    不可採。此外，又查無其他積極之證據足認被告有何其他幫
    助詐欺取財犯行，依「罪證有疑，利於被告」之證據法則，
    即不得遽為不利於被告之認定，應認不能證明被告犯罪，依
    法即應為被告無罪判決之諭知。從而，原審以不能證明被告
    犯罪，而諭知被告無罪，並無違誤，公訴人上訴指摘原判決
    不當，為無理由，應予駁回。
據上論斷，應依刑事訴訟法第368條，判決如主文。
本案經檢察官范文豪到庭執行職務。
中    華    民    國    99    年    1     月    29     日
                  刑事第一庭  審判長法  官  茆臺雲
                                    法  官  王明宏
                                    法  官  陳顯榮
以上正本證明與原本無異。
不得上訴。
                                    書記官  劉岳文
中    華    民    國    99    年    1     月    29    日

司法院資訊處製作；財團法人民間司法改革基金會備份。
